【裁判字號】    99,抗,392
【裁判日期】    990604
【裁判案由】    假扣押
【裁判全文】
臺灣高等法院民事裁定                   99年度抗字第392號
抗  告  人  東森得易購股份有限公司
法定代理人  丁○○
代  理  人  龔新傑律師
            劉家昆律師
抗  告  人  乙○○
            丙○○
            森暉旅行社股份有限公司
上  1   人
法定代理人  戊○○
抗  告  人  百夯股份有限公司
                        之4
法定代理人  甲○○
                      上列4人共同送達代收人  吳啟孝律師
上列抗告人與相對人財團法人證券投資人及期貨交易人保護中心
間假扣押事件，對於中華民國99年1月5日台灣台北地方法院99年
度裁全字第23號裁定，提起抗告，本院裁定如下：
    主  文
原裁定廢棄。
相對人在原法院之聲請駁回。
聲請及抗告費用由相對人負擔。
    理  由
壹、程序方面：
一、相對人主張本件假扣押裁定未經合法送達對抗告人東森得易
    購股份有限公司〈下稱東森得易購公司，以下與抗告人乙○
    ○、丙○○、森暉旅行社股份有限公司（下稱森暉旅行社公
    司）、百夯股份有限公司（下稱百夯公司）合稱抗告人，若
    單指其中1人時，則逕稱其名或公司名稱〉，故其提起本件
    抗告，應屬不合法；其並未對東森得易購公司聲請假扣押之
    強制執行，且已逾強制執行法第132條第3項規定之執行期間
    ，故東森得易購公司不會因假扣押裁定而受有任何財產上損
    害，依「未因裁定受有不利益不得抗告」之訴訟法原則，東
    森得易購公司提起本件抗告，顯無理由，應予駁回云云。
二、惟查：
    (一)本件假扣押裁定於民國（下同）99年3月11日送達東森得
      易購公司，有原法院99年3月19日北院隆99裁全法天字第
      23號函檢附之送達證書影本1份附卷可稽（見本院卷第81
      頁）。故相對人主張本件假扣押裁定未送達東森得易購公
      司，該公司提起本件抗告，屬不合法云云，即與事實不符
      ，不足採信。
    (二)又相對人確已向原法院民事執行處聲請本件假扣押之強制
      執行，而債務人包含東森得易購公司之事實，有相對人提
      出之99年2月6日「民事聲請假扣押執行狀」1份存卷可參
      （見本院卷第109頁至第110頁），故相對人主張伊並未對
      東森得易購公司聲請本件假扣押強制執行，該公司提起本
      件抗告，顯無理由云云，亦與事實不符，不足採信。
貳、實體方面：
一、按保護機構依第28條規定提起訴訟，聲請假扣押、假處分時
    ，應釋明請求及假扣押、假處分之原因。法院得就保護機構
    前項聲請，為免供擔保之裁定，證券投資人及期貨交易人保
    護法（下稱投保法）第34條定有明文；次按債權人就金錢請
    求或得易為金錢請求之請求，欲保全強制執行者，得聲請假
    扣押。假扣押非有日後不能強制執行或甚難執行之虞者，不
    得為之。請求及假扣押之原因應釋明之。前項釋明如有不足
    ，而債權人陳明願供擔保或法院認為適當者，法院得定相當
    之擔保，命供擔保後為假扣押，為92年2月7日總統令修正公
    佈之民事訴訟法第522條第1項、第523條第1項及第526條第1
    項、第2項所明定。故債權人就假扣押之原因，依法有釋明
    之義務，亦即須提出可使法院信其主張為真實之證據，必待
    釋明有所不足，而債權人陳明願供擔保或法院認為適當者，
    法院始得定相當之擔保，命供擔保後為假扣押；若債權人未
    釋明假扣押之原因，即不符假扣押之要件（最高法院94年度
    台抗字第463號裁定意旨參照）。
二、本件債權人即相對人主張：
    (一)乙○○為東森集團總裁，集團成員包括東森得易購公司、
      百夯公司（更名前為東森購物百貨股份有限公司－下稱東
      森購物百貨公司）、森暉旅行社公司及訴外人東森國際股
      份有限公司（下稱東森國際公司）、東森媒體科技股份有
      限公司（95年3月20日撤銷公開發行，下稱東森媒體公司
      ），及美瀚投資有限公司等；丙○○原係森暉旅行社公司
      、百夯公司更名前之東森購物百貨公司、東森得易購公司
      等3家公司之董事長。乙○○透過其實質掌控之前揭公司
      ，於95年2月實際持有東森媒體公司53%之股權（含東森國
      際公司持有18.11%東森媒體公司股票），而訴外人美商
      Carlyle Group（下稱凱雷集團）有意投資入主東森媒體
      公司，為達實質掌控東森媒體公司之經營權，提出東森媒
      體公司之股東可出售總股權達67%以上之條件若成就，凱
      雷集團即有完成買賣交易之義務。乙○○旋於95年3月9日
      與凱雷集團簽訂意向書，就東森國際公司所持有東森媒體
      公司股份18.11%，以每股新台幣（下同）32.5元出售達成
      合意，而乙○○於95年初，業已知悉訴外人新加坡匯亞集
      團有意願出售東森媒體公司之全部持股，且乙○○與新加
      坡AIDEC基金就東森媒體公司股權亦簽有優先承買權之股
      東協議書，故乙○○於前揭意向書簽署前已明知其及上開
      大股東持有之東森媒體公司股權總數已超過67%，足以順
      利出售渠所實質掌握之股權予凱雷集團。
    (二)詎乙○○於知悉前揭東森國際公司將出售持有東森媒體公
      司股份予凱雷集團之重大消息後，於該消息公開前，竟為
      圖私人不法利益，指示東森得易購公司財務部經理即訴外
      人黃鈺婷，於95年3月13日至同年7月6日間，以森暉旅行
      社公司、東森購物百貨公司及東森得易購公司所設立之證
      券帳戶，分別買進東森國際公司股票，嗣東森國際公司於
      95年7月7日公布出售東森媒體公司股份之重大消息後，乙
      ○○自95年11月15日起陸續出脫持股，因此獲利達2,020
      萬9,177元。丙○○亦參與凱雷集團之協議或簽約，前揭
      買進或賣出東森國際公司均會開立傳票，傳票均會交付丙
      ○○蓋章，且於乙○○主持前揭買賣股票之資金會議中，
      丙○○均會列席，準此，乙○○及丙○○就本件內線交易
      為有犯意聯絡及行為分擔之共同正犯，而渠等為證券交易
      法第157條之1第1項所列禁止內線交易規範之內部人，應
      依同法第157條之1第2、3項，及民法第184條、185條規定
      ，須對善意從事相反買賣之本件授權人蔡陳月理等88人負
      連帶損害賠償責任；另森暉旅行社公司、東森購物百貨公
      司、東森得易購公司提供帳戶供乙○○從事內線交易行為
      ，亦應依證券交易法第157條之1、公司法第23條第2項、
      民法第184條第1、2項、第185條等規定與乙○○及丙○○
      負連帶損害賠償責任。
    (三)因本件請求權人數眾多，求償金額高達406萬6,023元，而
      國內證券集體訴訟之求償，其訴訟程序冗長，如未能先行
      保全程序，抗告人未來面對之賠償請求，勢必脫產以免其
      賠償責任，致本件有日後不能或甚難執行之情事；且乙○
      ○、丙○○等人之財產已於其他之求償事件遭扣押，其個
      別財產已不足以抵償目前受求償之事件，其等已處於無資
      力之狀態；又伊係依投保法設立之保護機構，依投保法第
      28條規定提起團體訴訟，具有相當公益性，已有蔡陳月理
      等88人依投保法規定授與訴訟實施權；因本件授權人眾多
      ，求償金額甚高，訴訟終結尚須時日，如長時間提供擔保
      金，恐影響保護基金之運作，無法發揮保障投資大眾之功
      能，爰依投保法第34條規定，聲請免供擔保，准予假扣押
      等語。
三、抗告意旨略以：相對人於本件主張之400餘萬元，對東森得
    易購公司而言，金額並未龐大，因東森得易購公司全年營業
    收入高達百億以上，所持有現金及銀行存款亦在億元之金額
    水位以上，固定資產淨額亦達10億餘元，而東森得易購公司
    現由新加坡匯亞基金經理人丁○○等當選公司之董事，全面
    接管公司之營運，徹底切斷東森集團對東森得易購公司之影
    響，東森得易購公司並於本件訴訟及假扣押前，即於97年11
    月13日與銀行團完成聯貸合約之簽署，取得最高50億元之授
    信額度，已將公司幾近全部資產作為擔保品，對於設定擔保
    資產之移轉，事先必取得銀行團之同意，受到聯貸銀行之控
    管，自無可能脫離聯貸銀行或其他借款銀行之控管而恣意為
    財產之隱匿行為；並且因受到會計師及經濟部投資審議委員
    會之多重監督，實不可能為逃避區區400萬餘元之執行，違
    反最高50億元授信額度之聯貸合約。相對人固提出台灣台北
    地方法院檢察署（下稱台北地檢署）檢察官追加起訴書、上
    訴理由書等為證，充其量僅能釋明相對人對抗告人請求之原
    因事實；至於就不能強制執行或恐難執行之假扣押原因事實
    ，因相對人並未提出可使法院信其主張為真實之證據，並未
    盡釋明之義務，且因相對人聲請依投保法第34條免供擔保而
    聲請假扣押，則更應盡假扣押原因之釋明責任等語。
四、經查：
    (一)原裁定准相對人之聲請，係以相對人就其所主張之請求及
      假扣押之原因，除已提出台北地檢署檢察官追加起訴書、
      上訴理由書影本等件外，復據其陳明願供擔保以補釋明之
      不足，認所請假扣押核無不合，應予准許等詞，為其判斷
      之基礎。惟相對人係聲請依投保法第34條規定，請求免供
      擔保而對抗告人之財產為假扣押（見原法院卷第9頁反面
      書狀），故原裁定理由欄記載「復據陳明願供擔保以補釋
      明之不足」等語，即與卷內資料未符。
    (二)又相對人提出之投保法、台北地檢署檢察官追加起訴書、
      上訴理由書、法學文獻及法院判決、東森國際公司重大訊
      息、授權人蔡陳月里等88人求償表及交易帳明細表等證物
      （見原法院卷第14頁至第513頁），均僅能作為其就本件
      假扣押請求之原因之釋明，尚無從認其已就本件有日後不
      能執行或甚難執行之假扣押原因為釋明。
    (三)至相對人主張因本件請求權人數眾多、求償金額龐大，高
      達406萬6,023元；且國內證券集體訴訟之求償，其訴訟程
      序冗長，抗告人未來面對之賠償請求，勢必脫產以免其賠
      償責任，致本件有日後不能或甚難執行之情事云云。惟因
      本件求償之金額僅406萬6,023元，難謂龐大；且請求權人
      數眾多、求償金額龐大或訴訟程序冗長等，均非假扣押之
      原因，自難認係假扣押原因之釋明（最高法院98年度台抗
      字第914號民事裁定意旨參照）；另因每一事件須依個案
      情形具體考量，判斷能否准債權人假扣押之聲請，故相對
      人雖提出最高法院、本院及其他分院、地方法院准予假扣
      押之裁定（見原審卷第387頁至第422頁、本院卷第111頁
      至第121頁），惟對於本件並無拘束力，自難以之為有利
      於相對人之認定，附此說明。
    (四)另相對人提出乙○○、丙○○之土地登記謄本、建物登記
      謄本、台灣士林地方法院（下稱士林地院）99年3月22日
      士院木99司執全助春字第89號函、第一商業銀行大同分行
      99年3月3日一大同字第00025號函（見本院卷第122頁至第
      127頁），主張：乙○○、丙○○等人之財產已於其他之
      求償事件遭扣押，其個別財產已不足以抵償目前對其訴追
      之求償事件，已處於無資力之狀態，且渠等之財產亦有變
      動減少及脫產之情形云云。惟查：
      (1)依相對人提出之台北市○○區○○段三小段75-4地號土
        地登記謄本所示，該土地雖士林地院為查封登記，惟該
        土地之面積僅為1平方公尺、乙○○之應有部分僅為18
        分之2；而依台北市○○區○○段三小段155地號土地登
        記謄本所示，該土地雖亦士林地院為查封登記，惟該土
        地之面積僅為24平方公尺、乙○○之應有部分亦僅為18
        分之2（見本院卷第122頁至第123頁）。因上開土地之
        面積總和僅為25平方公尺，難謂乙○○因上開土地遭查
        封，即處於無資力之狀態，或其之財產有因而變動減少
        或脫產之情形；至士林地院99年3月22日士院木99司執
        全助春字第89號函、第一商業銀行大同分行99年3月3日
        一大同字第00025號函（見本院卷126頁至第127頁），
        雖有乙○○於上開銀行所開立之存款帳戶不足300元，
        故未予扣押之記載，惟僅係單一銀行之記載情形，尚難
        顯示乙○○是否確已處於無資力之狀態，或其之財產有
        因而變動減少或脫產之情事。
      (2)依相對人提出丙○○所有之台北市○○區○○段四小段
        778地號土地登記謄本（應有部分為1萬分之14），以及
        同小段41361建號建物登記謄本所示，雖於97年8月18日
        有香港商香港上海匯豐銀行股份有限公司之最高限額抵
        押權336萬元，登記原因為「讓與」，惟參酌其存續期
        間係自92年11月21日至122年11月20日止（見本院卷第
        124頁至第125頁），可知該最高限額抵押權原應係設定
        於92年間，嗣於97年8月18日辦理抵押權讓與登記，並
        非新設定者；且縱然有就不動產辦理貸款，以供應用之
        事實，乃屬社會常情，自難認係脫產行為。
    (五)綜上所述，相對人未能提出能即時調查之證據，釋明本件
      假扣押之原因，自不能認相對人就其對抗告人之請求有日
      後不能強制執行或甚難執行之虞等假扣押原因已有所釋明
      ，且因相對人係聲請免供擔保，聲請准予對抗告人之財產
      為假扣押，故原裁定准相對人所為假扣押之聲請，尚有未
      洽。抗告意旨執前詞，指摘原裁定不當，聲明廢棄，為有
      理由，應由本院予以廢棄，並裁定駁回相對人假扣押之聲
      請。
五、據上論結，本件抗告為有理由，爰裁定如主文。
中    華    民    國    99    年    6     月    4     日
                    民事第十六庭
                        審判長法  官  王聖惠
                              法  官  呂淑玲
                              法  官  邱瑞祥
正本係照原本作成。
本裁定除以適用法規顯有錯誤為理由，不得再抗告。如提起再抗
告，應於收受送達後10日內委任律師為代理人向本院提出再抗告
狀，並繳納再抗告費新台幣1,000元。
中    華    民    國    99    年    6     月    7     日
                              書記官  明祖星

司法院資訊處製作；財團法人民間司法改革基金會備份。
